【裁判字號】    95,訴,493
【裁判日期】    951108
【裁判案由】    分割共有物
【裁判全文】
臺灣嘉義地方法院民事判決  95年度訴字第493號
原      告  乙○○
            丙○○
            丁○○
上三人共同
訴訟代理人  林德昇律師
複  代理人  謝耿銘律師
被      告  甲○○
上當事人間請求分割共有物事件，業經本院於民國95年10月25日
言詞辯論終結，判決如下：
    主      文
兩造共有坐落在嘉義縣太保市○○段一一○八號、地目道、面積
一四九點五六平方公尺之土地，應分割如附圖一所示：編號Ａ部
分面積一九點一四平方公尺之土地，分歸原告丙○○、丁○○共
同取得，並按各二分之一之比例保持共有；編號Ｂ部分面積六二
點三一平方公尺之土地，分歸原告乙○○取得；編號Ｃ部分面積
四三點一八平方公尺之土地，分歸原告丙○○、丁○○共同取得
，並按各二分之一之比例保持共有；編號Ｄ部分面積二四點九三
平方公尺之土地，分歸被告取得。
訴訟費用由被告負擔二十四分之四、原告丙○○、丁○○各負擔
二十四分之五，餘由原告乙○○負擔。
    事實及理由
二、原告起訴主張：
  (一)坐落在嘉義縣太保市○○段1108號、地目道（使用分區為住
    宅區）、面積149.56平方公尺之土地（下稱系爭土地），為
    兩造共有，各共有人之權利範圍分別為：原告乙○○12之5
    、原告丙○○、丁○○各24分之5，被告為24分之4，系爭土
    地並無不得分割之情形，今因兩造不能協議分割，爰請求依
    裁判為分割。又因位於系爭土地北側即同段1104號土地為原
    告丙○○、丁○○所共有，同段1105號土地為原告乙○○所
    有，如附圖一所示之分割方案，可使原告丙○○、丁○○將
    分得之附圖一Ａ部分與同段1104號土地合併後而可面臨道路
    ，不足部分以附圖一Ｃ補足其應受分配之面積；而原告乙○○亦可將分得之附圖一Ｂ部分與同段1105號土地合併後而可
    面臨道路；至被告分得之Ｄ部分，其南面亦面臨道路，使用
    上並無問題。並聲明：請求判決如主文所示。
二、被告方面：
  (一)系爭土地面積為149.56平方公尺，辦登記的時候，被告原應
    分3分之1，但是被其他繼承人將其持分減少，因此，其應分
    得3分之1，而非24分之4。
  (二)被告不想再花錢，沒有要提出分割方案，但主張其要分在中
    間，因為其在系爭土地中間北方還有兩間舊房子。
三、得心證之理由：
  (一)按各共有人除因物之使用目的不能分割或契約定有不分割之
    期限者外，得隨時請求分割共有物，民法第823條第1項定有
    明文。原告主張系爭土地，為兩造共有，各共有人之權利範
    圍分別為：原告乙○○12之5、原告丙○○、丁○○各24分
    之5，被告為24分之4，系爭土地並無不得分割之情形，今因
    兩造不能協議分割，爰請求依裁判為分割等語，業據其提出
    土地登記謄本、嘉義縣太保市公所都市計畫土地使用分區證
    明書各一份為證，核屬相符，自堪信其主張為真實，因此，
    原告起訴請求分割系爭，於法並無不合，應予准許。
  (三)至被告辯稱系爭土地面積為149.56平方公尺，辦登記的時候
    ，其原應分3分之1，但是被其他繼承人將其持分減少，因此
    ，其應分3分之1，而非24分之4等語，惟查，被告未提出證
    據證明，其此部分之辯詞，已難信憑，且即使被告所辯為真
    ，被告亦應提起請求返還應有部分之訴，並聲請停止本件訴
    訟，然被告迄言詞辯論終結之時仍未為之，本院自仍應依土
    地登記謄本所載各共有人之應有部分為本件裁判分割。
  (四)又法院為裁判分割前，應顧及公平、當事人之聲明、應有部
    分之比例與實際是否相當、共有物之客觀情狀、性質、價格
    與經濟價值、共有利益、各共有人之主觀因素與使用現狀、
    利害關係等因素為綜合判斷。經查：
    1.系爭土地臨太保市○○路，地政人員表示其上是否有建物
      ，測量後才知道等情，業經本院會同嘉義縣水上地政事務
      所（下稱水上地政事務所）測量人員至現場勘驗屬實，有
      勘驗筆錄附卷可稽，嗣水上地政事務所測量系爭土地上之
      現況如附圖二所示。
    2.經核原告主張如附圖一所示之分割方案，各共有人均與道
      路相鄰，對全體共有人均無不利，且系爭土地北側即同段
      1104號土地為原告丙○○、丁○○所共有，同段1105號土
      地為原告乙○○所有，分別有該二地號土地登記謄本附卷
      可查，因此，如附圖一所示之分割方案，可使原告丙○○
      、丁○○將分得之附圖一Ａ部分與同段1104號土地合併後
      而可面臨道路；而原告乙○○亦可將分得之附圖一Ｂ部分
      與同段1105號土地合併後而可面臨道路；另就被告而言，
      其分得附圖一Ｄ部分，因附圖一Ｄ部分南面亦與道路相鄰
      ，並無使用上之問題。
    3.又將系爭土地上之現有房屋與原告主張如附圖一所示之分
      割方案相互對照，附圖二所示Ｅ部分磚造房屋現為原告乙○○使用，其坐落之位置亦位於附圖一原告乙○○所分得
      之Ｂ部分土地上；而附圖二所示Ｈ鐵造房屋及Ｇ部分鐵造
      遮棚現為原告丁○○使用，其坐落之位置亦位於附圖一原
      告丙○○、丁○○所分得之Ａ部分土地上，因此，足認原
      告主張如附圖一所示之分割方案，可使目前堪可使用之房
      屋繼續使用，而不必遭受拆除之不利益；至附圖二所示Ａ
      磚造房屋及Ｂ部分鐵造遮棚現為第三人林基清無權占用，
      然查，附圖二所示Ａ、Ｂ部分其坐落之位置，部分位於附
      圖一原告丙○○、丁○○所分得之Ｃ部分土地上，部分位
      於附圖一被告所分得之Ｄ部分土地上，就各共有人之比例
      觀之，尚難認有明顯對被告不公平之情形。
    4.至被告僅主張其欲分配在系爭土地中間部分，然卻不提出
      具體之分割方案，且不願支付繪製分割方案圖之費用，本
      院自無從採取被告之主張。
    5.因此，本院審酌原告所提之分割方案，認尚符合共有物之
      客觀情狀、性質，且無不利於共有人之情形，爰依原告主
      張之分割方案，判決如主文第一項所示。
四、再按因共有物分割、經界或其他性質上類似之事件涉訟，由
    敗訴當事人負擔訴訟費用顯失公平者，法院得酌量情形，命
    勝訴之當事人負擔其一部。民事訴訟法第80條之1定有明文
    。系爭土地應予分割，惟因分割方法兩造無法達成協議，依
    前揭說明，本院認本件訴訟費用應由兩造按如主文第二項所
    示之比例負擔，附此敘明。
五、結論：原告之訴為有理由，依民事訴訟法第80條之1，判決
    如主文。
中    華    民    國    95    年    11    月    8     日
                  民二庭法  官  林福來
以上正本係照原本作成
如對本判決上訴須於判決送達後20日內向本院提出上訴狀
中    華    民    國    95    年    11    月    8     日
                        書記官  劉昀匊


司法院資訊處製作；財團法人民間司法改革基金會備份。
